臺灣臺南地方法院民事判決
111年度訴字第95號
原      告  蘇美文  
訴訟代理人  陳佩琪律師
            黃馨儀律師
被      告  王靜慧  

訴訟代理人  江佩珊律師
上列當事人間請求給付借款事件，經本院於民國111年5月13日言
詞辯論終結，判決如下：
    主    　文
原告之訴駁回。
訴訟費用由原告負擔。
    事實及理由
一、原告起訴主張：
㈠、兩造原本為婆媳關係，被告之子王偉倫因胃癌於民國110年1
    月12日過世後，被告遂提議要搬來與原告同住，兩造間並非
    長期同居，更無共財之情形。
㈡、民國110年4月5日，被告向原告商借新臺幣（下同）100萬元
    ，且因被告無法使用其個人名義之銀行帳戶，遂與原告約定
    將上開款項匯入訴外人即被告之女兒陳燕玲（與被告有同居
    共財之關係）之郵局帳戶內（帳號：00000000000000），原
    告嗣於110年4月6日將借貸款項90萬元匯入上開帳戶（聲證2
    ），陳燕玲後寄發存證信函亦可證此（聲證3）。不料，被
    告收受款項後，竟拒不返還，經原告於110年11月3日寄發存
    證信函終止兩造間之消費借貸契約關係，並限期催告返還（
    聲證4），惟被告仍置之不理，迄今仍未還款，自應負遲延
    責任。
㈢、LINE對話中，被告對於借貸一事坦承不諱，卻屢屢空口泛言
    ：上開款項是伊兒子王偉倫的錢，不需要償還云云（原證1
    、2），惟被告係於王偉倫逝世之後，始向原告借貸，故這
    些並非王偉倫的錢。又被告辯稱錄音檔及譯文並無兩造全程
    之對話，無從表達被告之真實意思云云，然被告並未否認錄
    音為兩造間之對話，且對話内容核屬前後一貫，始末連續，
    並無偽造或變造可能，堪可認為完整對話錄音，至於當日之
    全程對話，原告並未從頭開始錄音，應屬常情，而非刻意截
    取，難謂錄音有何不實之處。被告固稱原證1及原證2所示之
    對話，係因兩造在氣憤之下所為，並非承認兩造間有借貸意
    思，復稱原告於兩造當面爭論之時，自行認定有借錢給被告
    ，始有前述錄音檔（司促第13頁）云云，惟綜觀兩造間之對
    話，被告從未否認有向原告借錢一事，反而向原告坦承「你
    錢借我，我由衷感謝讓我脫離困境」(本院卷第49頁，圖4）
    、「你把那個金子拿給我，我再來去借再還你錢」（第59頁
    ）、「好，你借我，我東西(指金子）放你這裡，我每個月
    繳房貸」（第61頁）等語向原告表示會盡力還錢，甚至將金
    子交給原告作為借錢抵押之意，足徵被告所辯，為臨訟卸責
    之詞，不足採信。
㈣、被告借錢時表示其願每月清償原告的房貸用以還款，而原告
    尚有100餘萬元之房屋貸款需要繳納，故被告願意每月負擔
    原告的房貸約1萬元，原告見被告聲淚倶下，才會借錢給被
    告，並基於婆媳關係的信任，未要求書立借據，僅口頭約定
    ，也沒有約定還款期限或利息。否認這筆90萬元匯款是原告
    贈與被告者，原告於110年1月間喪夫後，獨自背負家庭經濟
    重擔，不僅需扶養兩名年幼子女，尚需負擔100餘萬元的房
    貸，經濟實不寬裕，怎可能無償贈與被告？況原告匯款後還
    特別備註為借款用途（司促第13頁）。被告所提出之全球人
    壽保險理賠書(被證5），理賠金是110年4月8日始核定，顯
    無可能於借款當時如被告所述交予原告保管，系爭90萬元之
    借款確為原告己身之財產。為此，乃依消費借貸之法律關係
    ，請求被告返還借款90萬元等語。
㈤、聲明（本院卷第163頁）：
①、被告應給付原告90萬元，及自110 年12月29日起至清償日止
    ，按週年利率5％計算之利息。
②、訴訟費用由被告負擔。
二、被告答辯略以：
㈠、被告否認兩造間就系爭90萬元匯款有消費借貸之契約關係存
    在。原告不得依消費借貸之法律關係，請求被告返還90萬元
    。按民法第474條第1項規定：「稱消費借貸者，謂當事人一
    方移轉金錢或其他代替物之所有權於他方，而約定他方以種
    類、品質、數量相同之物返還之契約。」，而稱消費借貸者
    ，於當事人間必本於借貸之意思合致，而有移轉金錢或其他
    代替物之所有權於他方之行為，始得當之。是以消費借貸，
    因交付金錢之原因多端，除有金錢之交付外，尚須本於借貸
    之意思而為交付，方克成立。倘當事人主張與他方有消費借
    貸關係存在者，自應就該借貸意思互相表示合致及借款業已
    交付之事實，均負舉證之責任，其僅證明有金錢之交付，未
    能證明借貸意思表示合致者，仍不能認為有該借貸關係存在
    （最高法院81年度台上字第2372號及98年度台上字第1045號
    民事判決意旨參照）。依此，原告自應就其與被告間存有消
    費借貸關係，先負舉證責任。本件原告固以匯款申請書影本
    1紙及寄予陳燕玲之存證信函為據，主張其對被告有借款債
    權云云，然觀諸前述兩項證據，均為原告單方面填寫「借款
    」2字，可知此等證據僅得證明原告有匯款90萬元予陳燕玲
    所有之郵局帳戶，實不足以證明原告與被告間有借貸意思互
    相表示合致之情。
㈡、原告以經過其截取片段之對話錄音及譯文為據，陳稱兩造間
    有借貸契約存在云云，非可憑採。蓋兩造間會有系爭錄音對
    話，係因110年8月9日原告由娘家返回住處，見鋼碗遭摔凹
    ，即以LINE傳送照片及簡訊詢問被告，被告回覆後，見原告
    持續發文至晚間8時5分（原證1第2頁），遂自女兒住所（臺
    南市○○區○○街000巷000弄00號）返回雙方同居之住所，欲與
    之溝通，約7分鐘後（被證1），即被告於當日晚間約8時20
    分許進家門後，向原告說明摔凹鋼碗之原因，係因不滿原告
    未曾告知其與子女欲返還娘家，不回家吃飯，卻任由被告在
    110年8月8日（農曆7月初1日）依照禮俗祭拜原告之夫即王
    偉倫，忙碌中仍為原告及其子女準備餐點之事，被告深感不
    受尊重，憤而為之，兩造因此持續一小時以上之爭論。惟原
    告所提出之錄音檔及譯文並無兩人全程對話内容，難謂非原
    告刻意擷取有利於己之片段，蓋細究錄音檔及譯文，在20分
    20秒前之對話兩人均未提及「煮飯」等類似話題，原告卻於
    20分20秒處回覆：「重點就是呢...你說這個『煮飯』，剛才
    也已經講過了。」（原證2第7頁），衡以常理，若非在此之
    前，兩造已經提及煮飯這件事，原告應無提及「你說這個煮
    飯，剛才也已經講過了」等語之可能性，復與原告於25分22
    秒處，切斷錄音，及錄音檔開頭忽有被告陳稱：「你把那個
    金子拿給我」（原證2）乙情互相勾稽，益徵上開錄音資料
    非全部對話内容，至堪明確。準此以言，上開錄音檔及譯文
    實無從表達被告之真實意思，並非可據此認定兩造間有借貸
    契約之意思表示合致。至於被告會說：「你把那個金子拿給
    我，我在來去借再還你錢」，則係因兩造在錄音檔之前，多
    就被告何以摔凹鋼碗，原告思及其與王偉倫生前之經驗而多
    有爭論，被告見原告竟不顧兩造自王偉倫於108年3月間發病
    之始，迄至110年8月間，大約兩年多的時間，互相扶持、支
    援生活費之情誼，原告竟欲與被告劃清界線（被證2，第1至
    39頁），始在氣憤之下而有前述之言語，並非承認兩造間有
    借貸契約之意思。
㈢、被告未曾與原告就90萬元匯款有意思表示合致。兩造間會有
    如原證1及原證2所示對話之原因，業如上述，加以被告在與
    原告當面對話之後，仍氣憤難忍，復於同日晚間11時15分至
    翌日凌晨之時，連續傳訊予原告，亦因原告在兩造當面爭論
    之時，自行認定及陳述其有借錢給被告云云，始有類如前述
    錄音檔開頭之語，即「你錢借我…」，實則被告並無對借貸
    一事為何坦承之意。觀諸兩造間之LINE對話全文，原告於王
    偉倫生病期間，經濟並不寬裕，係由被告外出打零工支援原
    告之家用及醫藥費用，由原告照顧家庭（未成年子女及病中
    之王偉倫）、被告偶而支援照顧王偉倫之模式（被證2第7至
    9頁、11頁、20頁），甚至原告亦曾於110年5月11日向被告
    借錢以繳交房貸等節（被證2第36頁），益徵兩造在110年8
    月9日前之生活，感情良好，相互扶持（被證2第1至39頁）
    。從而，是原告在110年4月間聽聞被告談起，因被告打零工
    之工資，無法應付原告之家庭生活費用以及王偉倫之醫療費
    用，遂利用金飾典當借錢並向多位友人借錢以支應，原告便
    告以被告其願償還，因而提領包含被告所得之兩筆王偉倫身
    故保險理賠金304,031元及100,000元（此兩筆理賠金，均匯
    入被告所有之臺灣銀行安南分行帳戶，惟被告斯時量及己身
    債信不佳，故領出交給原告保管）、湊齊90萬元給予被告，
    由被告陸續償還友人，並於同年4月13日將典當於當鋪之金
    飾贖回（被證3、4、5），被告並將金飾亦交給原告保管，
    此亦為原告所承認（原證2第1頁）。申言之，該筆90萬元匯
    款乃原告自願交給被告，讓被告清償外債，被告未曾向原告
    表示過要借貸之意。退步言之，縱認被告有向原告借貸金錢
    之情（假設語氣，被告實為否認），然細繹前述被告所稱：
    「你錢借我…」、「你把那個金子拿給我，我在來去借再還
    你錢」等語，被告亦未清楚表示所稱借款是哪一筆、金額為
    若干、借款期日為何，佐以原告所提之諸項證據，亦僅可知
    原告有金錢之交付，但無任何兩造間有借貸契約之意思表示
    合致。綜觀上開所述及事證，衡以兩造間多年的婆媳關係，
    共同生活、金錢往來原因多端，經濟上互相支援，相互有墊
    付金錢的情況、以及兩造爭吵之原因等情，顯見原告在交付
    90萬元匯款予被告之初，確係自願給予被告之意。僅因兩造
    在110年8月9日爭吵後，原告心有不甘，始自行認定此為消
    費借貸。
㈣、被告將金飾交給原告保管係因原告有一個保險箱，便於保管
    金飾，並非作為借錢抵押之意。況若原告前述主張為真（假
    設語氣，被告實為否認），原告如已有該等金飾擔保還款且
    其亟欲被告還款，理應不會將此等擔保物返還被告。然原告
    卻在被告要求之下，旋即無異議返還被告，足徵該等金飾實
    非原告所稱之借款擔保物云云。被告平日以打零工維持生計
    ，而原告不論在王偉倫過世前、後，均未曾外出工作，在被
    告搬離原告住所之前，被告均持續提供薪水以協助原告之家
    計，此有兩造LINE對話紀錄可稽（被證2，鈞院卷第87至128
    頁），且被告尚有子女陳燕玲、陳孟吟及陳嘉驊，被告現與
    陳燕玲同住，並非原告所稱無可依靠云云。原告以被告無可
    依靠，始借予被告90萬元云云，並非屬實。至於全球人壽保
    險金10萬元部分，被告經查證後確認未交予原告保管，特予
    更正。然原告並不否認被告曾將遠雄人壽保險理賠金304,03
    1元中之30萬元交予原告保管，可見原告匯款予被告之90萬
    元，係包含上開金額，至堪明確，被告於取得遠雄人壽保險
    理賠金後，確實業將其中之30萬元存入原告所有之玉山銀行
    佳里分行帳號0000000000000帳戶內（被證6、7）。另原告
    確實於家中設有一保險箱（被證8第2頁）。
㈤、原告主張之借款金額，一下子說是90萬元、一下子說是100萬
    元，前後不一，且不論是90萬元或100萬元，從原告所提全
    部證據，均不足以證明兩造間有消費借貸的意思合致。此外
    ，如果借款金額是90萬，那麼被告所給付的2萬元，究竟是
    算清償借款？還是給原告的生活費？等語。
㈥、聲明（本院卷第37頁）：
①、原告之訴駁回。
②、訴訟費用由原告負擔。
三、本院得心證之理由：
㈠、按稱消費借貸者，於當事人間必本於借貸之意思合致，而有
    移轉金錢或其他代替物之所有權於他方之行為，始得當之。
    是以消費借貸，因交付金錢之原因多端，除有金錢之交付外
    ，尚須本於借貸之意思而為交付，方克成立。倘當事人主張
    與他方有消費借貸關係存在者，自應就該借貸意思互相表示
    合致及借款業已交付之事實，均負舉證之責任，其僅證明有
    金錢之交付，未能證明借貸意思表示合致者，仍不能認為有
    該借貸關係存在（最高法院98年台上字第1045號裁判意旨供
    參）。次按，當事人主張有利於己之事實者，就其事實有舉
    證之責任，民事訴訴法第277條前段定有明文。民事訴訟如
    係由原告主張權利者，應先由原告負舉證之責，若原告先不
    能舉證，以證實自己主張之事實為真實，則被告就其抗辯事
    實即令不能舉證，或其所舉證據尚有疵累，亦應駁回原告之
    請求。又請求履行債務之訴，除被告自認原告所主張債權發
    生原因之事實外，應先由原告就其主張此項事實，負舉證之
    責任，必須證明其為真實後，被告於其抗辯事實，始應負證
    明之責任，此為舉證責任分擔之原則（最高法院43年台上字
    第377號判決參照）。
㈡、本件被告固不爭執聲證2之陳燕玲郵局帳戶是伊所使用，有收
    到原告匯款的90萬元乙節，然被告否認兩造間有成立消費借
    貸契約關係之意思合致，揆諸首揭法條規定，自應由原告先
    負舉證之責任。經查，觀之原告提出之系爭90萬元匯款申請
    書（司促第13頁），其上「留言欄」固有借款2字之書寫，
    然此為原告單方面之記載，且匯款原因所在多端，不一而足
    ，自尚無從為有利於原告之論據。次查，原告就其所主張之
    借款金額於起訴時陳稱是借款90萬元（司促第7頁、本院卷
    第43頁），然於審理中改口稱是借款100萬元（本院卷第184
    、186頁）；起訴時陳稱請求被告返還者乃借款90萬元，後
    於審理中改口稱請求90萬元僅是先為一部之請求（本院卷第
    186頁），顯見原告所述已前後不一，難以遽採。其次，原
    告雖稱「被告確實積欠原告借款總共100萬元」（本院卷第1
    86頁），然原告匯款予被告指定之陳燕玲帳戶卻僅有90萬元
    （司促第13頁），是則兩造間是否確有消費借貸之合意、合
    意之金額又為多少，誠有可疑。而原告又稱：因為是親屬間
    借貸，所以「沒有」約定還款期限或利息等語（本院卷第18
    4頁），換言之，如若沒有利息之約定，則何以原告僅匯款9
    0萬元、卻主張借款金額為100萬元？此部分亦與事理有悖。
    再查，觀之原告提出之原證1LINE對話，原告當時陳稱「總
    共100萬元，『零頭不用算』，扣掉5月初、6月初，妳各還1萬
    元，總共還有98萬元。」（本院卷第53頁），則本件借款金
    額究竟為多少？原告所稱之零頭是指什麼？何時交付？另被
    告究竟曾否部分清償？等節，均有不明。又查，稽之原證2
    ，被告固有陳稱：「你把那個金子（金飾之意）拿給我，我
    再來去借再還你錢。」、「我賣掉，我還你錢」（本院卷第
    59頁）、「我有把我的這個（金飾）拿來我身邊嗎？我也把
    金飾放在你那邊，甚至我想要把它賣掉，去還那個房貸。」
    （同卷第75頁），原告則回答：「但我跟妳說不用啊！」（
    同卷頁）；以及原告於原證2另稱：「『可以』，那就是把那
    個保險、受益人、那些保險理賠金，就是都給妳，妳也拿去
    啦！」、「所以現在是要扣掉40萬元是不是？」，被告則回
    覆：「妳今天為什麼跟我這樣子講話？！」，原告稱：「因
    為上面出現了王偉倫的名字，我沒有辦法控制我自己（按：
    原告於對話中多次提及王偉倫生前有毆打原告等語）。」等
    語（同卷第65頁）；另被告於原證1LINE對話中陳稱：「我
    用的不是你甲○○賺的錢，也不是你娘家帶過來的錢，我用的
    是我兒子的錢。房子不是你甲○○賺錢買的，你從頭到尾沒賺
    過錢進來參與，你孩子死了，喪事費用是誰出的，我不可能
    搬出去，這是我的家...我不會匯錢進去的。我兒子走了8個
    月了，妳有出去賺錢嗎！這完全是他省吃儉用，讓妳現在享
    受的。」等語（本院卷第51頁），基上，就原告所提出之原
    證1、2以觀，尚不足以證明兩造間就系爭匯款90萬元已有消
    費借貸之意思表示合致。
㈢、況被告就其抗辯之王偉倫身故保險金304,031元中之30萬元被
    告前已匯款至原告名下帳戶內乙節，業據被告提出臺灣銀行
    存摺交易明細內頁、匯款申請書、人身保險要保書附卷為憑
    （本院卷第175、177、179、133-137頁，受益人為被告，匯
    款日為110年3月12日）；另被告亦提出兩造間對話譯文，其
    中於系爭匯款後之110年5月11日，原告稱：「媽媽，妳是不
    是7月可以領退休金？到時候可以『借』我一些繳房貸嗎？」
    、被告稱：「我4月底已經去申辦月領的，一個月領7千多元
    。...妳不用擔心，這部分我會處理。」等語（本院卷第122
    頁），益徵被告抗辯兩造間有相互之金錢援助、被告有請原
    告保管王偉倫之身故保險金等情，尚非子虛。準此，原告就
    其主張之兩造間有成立100萬元消費借貸契約成立乙節，為
    被告所否認，而原告未能提出證據足堪認定，自難認原告已
    盡舉證之責，因此，原告主張依90萬元匯款申請書、自己寄
    發之存證信函、兩造間LINE對話截圖及錄音譯文（原證1、2
    ），以消費借貸之法律關係，請求被告一部清償其中之90萬
    元乙節，為無理由，尚難採取。
四、綜上所述，本件原告依消費借貸之法律關係，請求被告給付
    90萬元，及自110 年12月29日起至清償日止，按週年利率5%
    計算之利息，為無理由，應予駁回。
五、本件事證已臻明確，兩造其餘之攻擊防禦方法及舉證，經本
    院審酌後，認均不足以影響本判決之結果，毋庸一一論列，
    併此敘明。
六、訴訟費用負擔之依據：民事訴訟法第78條。
中　　華　　民　　國　　111 　年　　5 　　月　　31　　日
                  民事第五庭  法  官　吳金芳
以上正本證明與原本無異。
如不服本判決，應於判決送達後20日內，向本院提出上訴狀並表
明上訴理由（須附繕本），如於本判決宣示後送達前提起上訴者
，應於判決送達後20日內補提上訴理由書（須附繕本）。如委任
律師提起上訴者，應一併繳納上訴審裁判費。
中　　華　　民　　國　　111 　年　　5 　　月　　31　　日
                              書記官  李崇文